【裁判字號】    90,上訴,872
【裁判日期】    900426
【裁判案由】    偽造文書
【裁判全文】
臺灣高等法院刑事判決                              九十年度上訴字第八七二號
    上  訴  人  乙○○
    即  被  告
    選任辯護人  牟光先
右上訴人因偽造文書案件，不服臺灣基隆地方法院八十九年度訴字第六三七號，中華
民國八十九年十二月六日第一審判決（起訴案號：臺灣基隆地方法院檢察署八十九年
度偵字第一二五五號）提起上訴，本院判決如左：
    主  文
原判決關於乙○○部分撤銷。
乙○○行使偽造私文書，足以生損害於公眾及他人，處有期徒刑陸月，如易科罰金以
參佰元折算壹日。
偽造之日昌公司證明書上「日昌鋁業有限公司」、「林錦堂」印文及「林錦堂」署押
各壹枚、「日昌鋁業有限公司」、「林錦堂」印章各壹顆均沒收。
    事  實
一、劉盈澤（由檢察官另為不起訴處分）於民國八十六年八月間，透過「新沛營造有
    限公司」（下稱新沛公司）股東盧龍玉，借用新沛公司執照（俗稱借牌）標得基
    隆港務局港埠工程處（下稱港工處）倉庫整修工程，並將其中鋁門窗工程部分分
    包給乙○○承作，乙○○明知依該工程施工說明書第四條第十二款之規定，該工
    程所用鋁門窗，應採用中華二四一型、力霸二八一型、正一八八０型及大同八四
    ０型，並附材料出廠證明書，且力霸二八一型鋁門窗係在中國力霸股份有限公司
    （下稱力霸公司）組裝並以成品交貨，因而若非該公司或協力廠商無從施工。乙
    ○○乃以向國健鋁業有限公司（下稱國健公司）購買之力霸八０二型鋁料，依施
    工圖之尺寸、樣式組裝及安裝，嗣因港工處監工人員沈輝煌（由法院另案審理）
    、驗收人員黃永生（由檢察官另為不起訴處分）要求新沛公司提出鋁料出廠證明
    書及竣工圖，俾便辦理驗收手續。乙○○獲劉盈澤告知後，為使驗收通過，遂於
    八十六年底至八十七年一月間，在基隆市基於變造私文書之犯意，未經「力霸公
    司」之授權或同意，接續在其向「國健公司」購買鋁料時索取之「中國力霸股份
    有限公司鋁擠型出廠證明書」上，虛偽記載「二八一型鋁料」，另在其所持有之
    「力霸公司Ｂ０七三二型標準圖」（圖號為ＲＢ０四０）上，將「Ｂ０七三二型
    」等文字塗銷後變造為「二八一型」字樣，足以生損害於力霸公司，乙○○又於
    上述之時地，未經「日昌鋁業有限公司」（下稱日昌公司）負責人林錦堂之同意
    ，擅自以日昌公司名義，書寫前開倉庫整修工程鋁門窗部分確係使用力霸二八一
    型鋁料組合之證明書草稿，並與劉盈澤之雇工甲○○基於共同偽造私文書之犯意
    聯絡，由甲○○依草稿謄寫該證明書於另張十行紙上，並偽簽林錦堂之姓名而偽
    造署押並進而偽造該證明書，再由乙○○委由不知情之某刻印店之成年人偽造日
    昌公司及林錦堂之印章後，蓋用於該證明書上，乙○○隨後於八十七年一月間，
    將變造之「鋁擠型出廠證明書」、「力霸公司標準圖」及偽造之「日昌公司證明
    書」等，交付不知情之劉盈澤，以同樣不知情之新沛公司名義，發文交付港工處
    辦理驗收手續，而行使各該變造、偽造之私文書，並使不知情之港工處驗收人員
    等將此不實事項登載於職務上掌管之工程驗收記錄，足以生損害於力霸公司、日
    昌公司、林錦堂及港工處。
二、案經法務部調查局東部地區機動工作組移送台灣基隆地方法院檢察署檢察官偵查
    起訴。
    理  由
一、訊據被告乙○○否認有何偽造文書犯行，辯稱這工作是甲○○包的，我是他的下
    包，他判的反而比我輕，我不服，我法令不懂，是甲○○叫我承認的，他說會幫
    我繳罰款，未去調查局時，他（甲○○）找我到出事的工地旁邊講，叫我承認，
    他說這只是繳罰金而已，他會幫我繳，實際上這些事情都是甲○○叫我做的云云
    ，然查被告乙○○於偵查及原審時坦承變造力霸二八一型標準圖、力霸鋁擠型出
    廠證明書之事實，又劉盈澤係透過新沛公司股東盧龍玉，以新沛公司名義標得港
    工處倉庫整修工程後，將其中鋁門窗部分工程分包給被告乙○○承作，並將施工
    圖交付乙○○，乙○○未依施工說明書規定之力霸二八一型施工，嗣因工程驗收
    之時，港工處要求承包廠商提出材料出廠證明書等證明文件，劉盈澤轉告乙○○
    後，乙○○遂於八十七年一月間，將其變造之力霸二八一型標準圖、力霸鋁擠型
    出廠證明書及與甲○○共同偽造之日昌公司證明書交付劉盈澤，劉盈澤復於八十
    七年一月十七日，以新沛公司名義發文送交港工處辦理工程驗收手續，經港工處
    承辦人員據以辦理驗收後，並將該不實事項登載於工程驗收記錄等情，業據證人
    莊林乾（新沛公司負責人）、盧龍玉、劉盈澤、林錦堂、周敏卿（新佳五金行負
    責人）、沈輝煌、黃永生等人於偵查中及沈輝煌、黃永生二人於原審審理時證述
    明確，再證人甲○○於於本院及偵查中供稱：乙○○於八十六年底，持證明書之
    草稿及十行紙，至港工處第一工務所，囑其照抄，伊即照抄並簽寫林錦堂姓名，
    當時十行紙上並未蓋日昌公司及林錦堂印章等語（見八十九年度偵字第一二五五
    號偵查卷第三十六頁、第八十三頁），且劉盈澤亦於偵查中證稱證明書確係乙○
    ○所交付，堪信被告乙○○於八十九年十月二十五日在原審審理時所為證明書係
    伊交給劉盈澤之自白為真實，至乙○○於原審另稱時間太久，不知是否伊叫甲○
    ○寫的，亦不記得日昌公司及林錦堂之印章是否伊所蓋的云云，無非卸責之詞，
    不足採信，且有施工說明書、力霸二八一型標準圖、力霸鋁擠型出廠證明書、日
    昌公司證明書、新沛公司八十七年一月十七日函、基隆港務局工程驗收記錄等在
    卷可稽，而乙○○持以交付劉盈澤轉送港工處之力霸二八一型標準圖、力霸鋁擠
    型出廠證明書確屬變造及日昌公司證明書確屬偽造，亦經林錦堂、周敏卿在調查
    中證明屬實，且有力霸公司八十八年十一月二十五日（八八）中力門八八０八六
    三號函在卷可證，被告所辯，無非卸責之詞，尚無可採，本件事證明確，被告犯
    行堪以認定。
二、查力霸二八一型標準圖、力霸鋁擠型出廠證明書、日昌公司證明書等均屬私文書
    ，被告乙○○接續變造力霸二八一型標準圖、力霸鋁擠型出廠證明書及偽造日昌
    公司證明書後加以行使，又明知為不實之事項，而使公務員登載於職務上所掌之
    公文書，核其所為，係犯刑法第二百十六條、第二百十條之行使變造私文書罪、
    行使偽造私文書罪及同法第二百十四條之使公務員登載不實罪，按行為人就同一
    犯罪構成事實，以單一行為之數個舉動接續進行，以實現一個犯罪構成要件，侵
    害同一法益，縱令在犯罪完畢以前，其各個舉動，已與該罪之構成要件完全相符
    ，但在行為人主觀上對於各個舉動，不過為其犯罪行為之一部分者，當然成立一
    罪，不能以連續犯論，最高法院二十八年上字第三四二九號、七十一年度台上字
    第二八三七號判例著有明文，是公訴人對於被告主觀上就前開同一變造私文書之
    犯罪構成事實，以單一行為之數個舉動接續進行，以實現一個變造私文書之犯罪
    構成要件，認係連續犯，揆諸上開判例，尚有未洽，被告乙○○與甲○○二人就
    偽造私文書部分，有犯意聯絡及行為分擔，為共同正犯，被告乙○○偽造署押、
    印章及印文係偽造私文書之階段行為，變造及偽造私文書後加以行使，其變造、
    偽造私文書之低度行為均為行使之高度行為所吸收，均不另論罪，乙○○分別利
    用不知情之刻印店之成年人及劉盈澤，偽造印章及使不知情之公務員，將不實事
    項登載於職務上所掌之公文書，此部分應屬間接正犯，被告乙○○一行使行為同
    時行使變造、偽造私文書為想像競合犯，應從一重之行使偽造私文書罪處斷，又
    此部分之犯行與使公務員登載不實罪間，有方法結果之牽連關係，應從一重之行
    使偽造私文書罪處斷，再被告行為後，刑法第四十一條之規定，業經於九十年一
    月四日修正，並經總統於九十年一月十日公布，依法於九十年一月十二日生效，
    而修正後之刑法第四十一條第一項之規定「犯最重本刑為五年以下有期徒刑以下
    之刑之罪，而受六個月以下有期徒刑之宣告，因身體、教育、職業、家庭之關係
    或其他正當事由，執行顯有困難者，得以一元以上三元（業據罰金罰鍰提高標準
    條例第二條前段規定，就其原定數額提高為一百倍折算一日）以下折算一日，易
    科罰金，但確因不執行所宣告之刑，難收矯正之效，或難以維持法秩序者，不在
    此限」，此項修正有利於被告，依刑法第二條第一項前段之規定，適用裁判時之
    新法。
三、原審經審理之結果，就此部分認被告罪證明確，予以論罪科刑，固非無見，惟查
    原審判決事實欄內就被告之變造、偽造私文書之時地未予認定，且就接續變造私
    文書部分認係連續犯，及就被告一行使行為同時行使變造、偽造私文書為想像競
    合犯部分認係方法結果之牽連關係，又被告所犯刑法第二百十四條之使公務員登
    載不實罪之法定罰金刑業經提高，據上論斷欄未引罰金罰鍰提高標準條例第一條
    ，以及就前開法律之修正不及適用等，均有未洽，被告就此部分空言上訴，雖無
    理由，但原判決既有前揭之未洽，仍應由本院將原判決此部分撤銷改判，爰審酌
    被告乙○○犯罪之動機係在使工程驗收得以順利通過，並無意圖為自己或第三人
    不法所有之犯意及所得與被告犯罪之方法、所生損害、被告乙○○犯罪後仍飾詞
    狡辯等一切情狀，量處如主文所示之刑，並諭知易科罰金之折算標準，偽造之日
    昌公司證明書上「日昌鋁業有限公司」、「林錦堂」印文及「林錦堂」署押各一
    枚、偽造之「日昌鋁業有限公司」、「林錦堂」印章各一顆（印章並無證據業已
    滅失），均應依刑法第二百十九條宣告沒收。
據上論斷，應依刑事訴訟法第三百六十九條第一項前段、第三百六十四條、第二百九
十九條第一項前段，刑法第二百十六條、第二百十條、第二百十四條、第五十五條、
、第四十一條第一項、第二百十九條、第二條第一項前段，罰金罰鍰提高標準條例第
一條前段、第二條判決如主文。
本案經檢察官吳慎志到庭執行職務。
中    華    民    國    九十    年        四        月      二十六      日
                          臺灣高等法院刑事第十七庭
                              審判長法  官  陳  正  雄
                                    法  官  許  錦  印
                                    法  官  許  宗  和
右正本證明與原本無異。
如不服本判決應於收受送達後十日內向本院提出上訴書狀，其未敘述上訴之理由者並
得於提起上訴後十日內向本院補提理由書（均須按他造當事人之人數附繕本）。
                                    書記官  廖  艷  莉
中    華    民    國     九十     年       四       月        三十      日
附錄：本案論罪科刑法條全文
刑法第二百十條
偽造、變造私文書，足以生損害於公眾或他人者，處五年以下有期徒刑。
刑法第二百十六條
行使第二百十條至第二百十五條之文書者，依偽造、變造文書或登載不實事項或使登
載不實事項之規定處斷。
刑法第二百十四條
明知為不實之事項，而使公務員登載於職務上所掌之公文書，足以生損害於公眾或他
人者，處三年以下有期徒刑、拘役或五百元以下罰金。


司法院資訊處製作；財團法人民間司法改革基金會備份。
